【裁判字號】    91,訴,161
【裁判日期】    920620
【裁判案由】    損害賠償
【裁判全文】
臺灣基隆地方法院民事判決  九十一年度訴字第一六一號
    原      告  戊○○
    訴訟代理人  丙○○
    被      告  甲○○
                東亞運輸倉儲股份有限公司
                            設台北市○○○路二○一號
    法定代理人  丁○○      住.
    共      同
    訴訟代理人  乙○○      住台北縣汐止市○○里○○路○段三三八號
右當事人間請求損害賠償事件，本院判決如左：
    主    文
原告之訴及假執行之聲請均駁回。
訴訟費用由原告負擔。
    事    實
甲、原告方面：
一、聲明：
  (一)被告應連帶給付原告新臺幣（下同）四百六十七萬四千九百四十三元，及自起訴
    狀繕本送達翌日起至清償日止，按週年利率百分之五計算之利息。
  (二)願供擔保，請准宣告假執行。
二、陳述：
  (一)被告甲○○係受僱於被告東亞貨櫃運輸股份有限公司（下稱東亞公司），從事駕
    駛業務之人，於民國八十九年八月八日晚間十一時三十五分許，駕駛被告東亞公
    司所有車牌號碼ＫＢ─六三六號營業用半聯結車，後拖牌號ＦＤ─Ａ二號空板架
    ，沿台北縣汐止市○○○○道路往基隆市七堵方向行駛，欲返回被告東亞公司之
    七堵東亞貨櫃場。詎車行至距新台五線「東亞貨櫃場」入口處前約一百餘公尺時
    ，因未事先預作入場前之將車輛靠右行駛，乃由上開道路之快車道欲直接駛入該
    貨櫃場而突見行駛於其前方之同公司編號一一八號之空拖板架半聯結車停止行駛
    ，致其無法繼續前行，遂將其所駕駛之該半聯結車跨佔該道路之慢車道及外線快
    車道，而未能將該車緊靠道路右側停車；適騎乘車牌號碼ＱＷＳ─○一八號輕型
    機車與其同方向行駛之蔡紫芸沿慢車道行經該處，因前方去路突為被告甲○○所
    駕駛之車輛所阻，且事出突然致未能順利閃避而撞上被告甲○○駕駛之該車後拖
    板架，人車卡入板架護欄，造成顱骨骨折、顱內出血，經送醫不治死亡。被告甲
    ○○不當之駕駛行為與蔡紫芸之死亡具有因果關係堪以認定。
  (二)被告甲○○不法侵害蔡紫芸致死已如前述，而被告東亞貨櫃公司為被告甲○○之
    僱用人，原告係被害人蔡紫芸之父，爰依民法第一百八十四條第一項、第一百八
    十八條、第一百九十二條、第一百九十五條，請求被告連帶賠償如下損害：
  1.醫療費用：原告為被害人蔡紫芸因本件事故發生所生之急救醫療費用共計出二千
    三百五十五元。
  2.殯葬費：六十二萬八千三百元，係由原告支付，且屬必要之費用，其明細如下：
    (1)辦理喪葬事宜之費用：四十二萬八千三百元。
      被害人蔡紫芸殮事費用：六萬六千六百元。
      被害人蔡紫芸祭祀、靈堂擺設、出殯儀式所需用品、車輛、法會等費用支出
        ：十九萬七千元。
      被害人蔡紫芸出殯及法事所租用之禮堂租金、支付之工資及酬勞：十六萬五
        千三百元。
    (2)安葬費用：二十萬元。
      被害人係以火葬方式，需購買靈骨塔位安置，又被害人係未出嫁之女子，依台
      灣習俗，其牌位不能放置家中祭祀，需另行付費委託靈骨塔出售及管理機構代
      行祭祀，故此費用亦為必要費用。
  3.扶養費：一百零四萬四千二百八十八元
  (1)原告為被害人蔡紫芸之養父，依民法第一千一百十四條第一項前述規定，互負有
    扶養之義務，且依民法第一千一百十七條規定，原告受蔡紫芸扶養之權利不以原
    告無謀生能力為必要，是原告固有謀生能力，仍得請求被告連帶賠償原告不能受
    蔡紫芸扶養之損害。
  (2)茲以原告年滿應強制退休年齡六十五歲為認定應受蔡紫芸扶養之始期，按八十七
    年台灣省主計處編定之台灣地區八十七年簡易生命表男性平均餘命之二十六點四
    四歲為受扶養之終期，則原告可受扶養之期間有十一點四四年；另依行政院主計
    處編印之中華民國台灣地區八十九年家庭收支調查報告，平均每戶三點六三人之
    最終消費支出六十六萬二千七百二十二元計，折算每人每年支出為一十八萬二千
    五百六十八元，以此為原告每年至少可受扶養之金額，再由被害人蔡紫芸及原告
    之養子蔡至銘平均分擔之數額即九萬一千二百八十四元，則原告所受喪失不能受
    蔡紫芸扶養之權利損失為一百零四萬四千二百八十八元。
  4.非財產上損害：三百萬元。
    原告於八十年間收養被害人蔡紫芸及其弟蔡至銘，父兼母職，備極辛勞，家人感
    情密切，今因本事故使原告家庭破碎，對原告精神上衝擊至深，傷害難以彌補，
    雖原告現為工廠作業員，社會地位非高，惟原告養育被害人之艱辛及此事故造成
    前述之傷害，爰請求被告連帶賠償三百萬元，稍資彌補原告及原告家庭之傷害。
  5.以上合計為四百六十七萬四千九百四十三元。
  (三)原告於本件事故發生前即無不動產，迄今亦無資力購置不動產，目前仍租屋而居
    ；動產除一般家庭所備之電器用品及無甚殘值之代步中古機車乙部外，並無長物
    ；存款除因本件事故獲賠之保險金一百二十萬元（原告誤載為一百四十萬元）而
    支應辦理死者蔡紫芸喪葬之花費結餘之六十餘萬外，別無其他有價值之財產。而
    原告僅具小學教育程度而於金鍛工業股份有限公司擔任作業員職務，月薪為三萬
    三千餘元，用以支應日常生活支出及支付房租外，所剩無幾。
  (四)對被告抗辯所為之陳述：
  1.關於被告稱系爭半聯車非臨時停車之抗辯部分：
    被告所駛前揭半聯車縱非臨時停車，惟由其車輛停滯於道路之原因及狀態觀察，
    實已構成對後方來車行駛之障礙，且非無預見可能而予避免者。按東亞貨櫃場之
    入口係於該道路支道匯入主道後一百餘公尺而有彎幅之處，於慢車道之車輛行經
    該處若未稍左彎即行入該貨櫃場，準此，欲進場之聯結車應先行駛於最外側車道
    ，以免妨害後車之通行。而被告停滯之位置恰使其後來車若非避入外側快車道前
    行，即須沿該車右側前行直入該貨櫃場，是被告之行為顯已妨害其他車輛之通行
    。
  2.關於行車事故鑑定報告部分：
    鑑定結果雖均認被告甲○○無肇事責任，惟本件事故之道路狀況特殊，而鑑定者
    係依警繪之現場圖及照片為判斷依據，並未至現場實地查勘，且警繪圖猶未能呈
    現該貨櫃場入口與該道路交織之實狀與其出入之特殊性，實難據為完全利於被告
    之認定，故被告據此為利於己之主張，自非全然可採，鈞院仍可依所調查而得之
    證據資料認定事實，無須受刑事判決認定事實之拘束。
三、證據：提出戶籍謄本一份、醫療費用收據一紙、喪葬費用估價單五紙、可支配所
    得、消費支出及儲蓄調查報告表、平均餘命年表、在職證明書、郵政存簿儲金簿
    封面各一紙，並聲請本院履勘現場。
乙、被告方面
一、聲明：
  (一)原告之訴駁回。
  (二)如受不利之宣判，願供擔保請准免於假執行。
二、陳述：
  (一)依道路交通管理處罰條例第三條第九項「臨時停車」指車輛因上、下人、客，裝
    卸物品，其引擎未熄火，停止時間未滿三分鐘，保持立即行駛狀態；而同條第十
    項十項「停車」指車輛停放於道路兩側或停車場所，而不立即行駛者。按此釋義
    ，被告車是在使用道路狀態中，非「臨時停車」至明。且依警繪道路交通事故調
    查報告表及附卷現場照片所示，案發地點為混合車道，並無外側車道與機車車道
    之分隔，也未規範車輛行駛路徑，原告指稱被告係臨時停車跨佔慢車道與快車道
    間，顯與事實不符。被告車輛右側前後輪距路緣有二．一五公尺、三．八公尺，
    右側前後輪距內側車道標線有六．四五公尺、五．五公尺，顯示被告甲○○車輛
    左右兩側均寬，並未佔用阻礙被害人車輛通行。而依車禍情形顯示死者機車正面
    追撞前車，茍其能保持適當安全距離，並注意車前狀況狀況，當可避免車禍發生
    。故原告指稱被告甲○○未緊靠道路右側臨時停車，致妨礙蔡紫芸行駛，造成本
    件事故發生，認被告甲○○有過失，即不足採。
  (二)依卷存速率表及解析報告證明，被告車時速六十公里至停止時十五秒，行駛了一
    百二十五公尺，車速才歸零，應無遽然停車之情事，且被告車輛並未留有煞車痕
    跡，兩車間亦無拖拉之刮地痕跡，可得被告並無緊急煞車之情事，況被告車輛早
    在一分鐘前已在被害人蔡紫芸騎乘之機車前，後面並無其他車輛，直至被告停車
    後再起步時才被蔡紫芸機車自後追撞發生車禍，在被告車輛板架燈光完全正常、
    死者機車毫無煞車痕，且嚴重撞擊被告板車後面，人依舊坐在車上之狀態，顯係
    蔡紫芸未注意車前狀況，採取適當的安全措施才釀成本件事故，行進中之被告實
    難以防止其後而來之追撞。又依台灣省基宜區行車事故鑑定委員會鑑定結果，亦
    認係蔡紫芸駕駛輕機車未注意車前狀況，致追撞莊車為肇事原因，甲○○無肇事
    因素，再送台灣省覆議鑑定委員會鑑定，亦為同一認定，並經台灣高等法院九十
    一年度交上訴字第三十八號判決被告甲○○無罪，被告自不負過失責任。
三、證據：提出肇事車輛位置圖一紙、現場照片十一幀、汽機車強制險投保理賠狀況
    回覆結果一紙、一般公路汽車煞車距離、行車速度對照表一份。
丙、本院依職權調取八十九年度偵字第三二九四號、九十年度偵續字第三二號被告甲
    ○○被訴駕駛業務過失致死罪（下稱系爭刑事案件）偵查卷及其第一審卷。
    理    由
一、原告主張：被告甲○○係受僱於被告東亞公司，從事駕駛業務之人，於八十九年
    八月八日晚間十一時三十五分許，駕駛被告東亞公司所有車牌號碼ＫＢ─六三六
    號營業用半聯結車，後拖牌號ＦＤ─Ａ二號空板架，沿台北縣汐止市○○○○道
    路往基隆市七堵方向行駛，欲返回被告東亞公司之七堵東亞貨櫃場。詎車行至距
    新台五線「東亞貨櫃場」入口處前約一百餘公尺時，因未事先預作入場前之將車
    輛靠右行駛，乃由上開道路之快車道欲直接駛入該貨櫃場而突見行駛於其前方之
    同公司編號一一八號之空拖板架半聯結車停止行駛，致其無法繼續前行，遂將其
    所駕駛之該半聯結車跨佔該道路之慢車道及外線快車道，而未能將該車緊靠道路
    右側停車；適騎乘車牌號碼ＱＷＳ─○一八號輕型機車與其同方向行駛之蔡紫芸
    沿慢車道行經該處，因前方去路突為被告甲○○所駕駛之車輛所阻，且事出突然
    致未能順利閃避而撞上被告甲○○駕駛之該車後拖板架，人車卡入板架護欄，造
    成顱骨骨折、顱內出血，經送醫不治死亡。原告係蔡紫芸之養父，因本件侵權行
    為受有醫療費用、殯葬費用支出、受扶養權利喪失及精神上損失之損害等情，依
    侵權行為之法律關係，求為命被告連帶給付四百六十七萬四千九百四十三元，並
    加計自起訴狀繕本送達翌日起至清償日止法定遲延利息之判決。
二、被告則以：被告甲○○並未臨時停車，亦無跨佔慢車道與快車道及驟然煞車或緊
    急煞車之情事，本件車禍情形應係被害人未保持適當安全距離，且未注意車前狀
    況自後追撞被告甲○○駕駛之前揭車輛所致，行進中之被告甲○○實難以防止其
    後而來之追撞，並無過失可言，故被告自無須負連帶賠償責任等語，資為抗辯。
三、查被告甲○○係受僱於東亞公司，駕駛被告東亞公司所有前揭車輛，於前揭時、
    地與蔡紫芸騎乘之前揭機車發生車禍，蔡紫芸因而顱骨骨折、顱內出血，經送醫
    不治死亡，原告係蔡紫芸之養父等情，為兩造所不爭執，並有戶籍謄本、現場照
    片、肇事車輛位置圖在卷可稽，且經本院依職權調取系爭刑事案件卷宗核閱無訛
    ，堪信為真實。
四、按侵權行為所發生之損害賠償請求權，以有故意或過失不法侵害他人權利為其成
    立要件，若其行為並無故意或過失，即無賠償之可言（最高法院五十四年台上字
    第一五二三號判例參照）。且其主張行為人應負民法第一百八十四第一項前段之
    侵權行為責任者，應就「故意或過失」之要件，負舉證責任。而所謂過失係指行
    為人雖非故意，但按其情節應注意，並能注意，而不注意（即行為人得預見其行
    為的侵害結果而未為避免而言）；或對於構成侵權行為之事實，雖預見其發生而
    確信其不發生者而言。又過失之有無，應以是否怠於善良管理人之注意（即交易
    上一般觀念，認為有相當知識經驗及誠意之人應盡之注意）為斷者，苟非怠於此
    種注意，即不得謂之有過失（最高法院十九年上字第二七四六號判例、四十二年
    台上字第八六五號判決參照）。本件原告主張係因被告甲○○未事先預作入場前
    之將車靠右行駛，又未將所駕駛之聯結車緊靠道路右側停車，適與其同方向之蔡
    紫芸騎乘機車沿慢車道行經該處，因前方去路突為被告甲○○所駕駛之車輛所阻
    ，且事出突然致未能順利閃避撞上始發生本件事故等情，為被告所否認，並以本
    件事故係蔡紫芸未注意車前狀況與保持適當安全距離自後追撞被告甲○○車輛所
    致，行進中之被告甲○○實無以防止其後而來之追撞等前揭情詞作為抗辯。經查
    ：
  (一)證人即駕駛編號一一八號營業半聯結車之司機邱雲和結於系爭刑事案件偵查時證
    稱：「那是停車場兼空櫃場，是臨時的，沒有門牌，只有一個出入口，是汐止往
    基隆方向，出來要迴轉往基隆方向，進去是直接從汐止往基隆方向開進去，我的
    車輛編號是一一八號，事發當晚我要進停車場時，有一編號一八九車拖空板架出
    來，要迴轉往基隆方向，我在等他，被告（即被告甲○○）車停在我後面」「當
    天我要進入場內，因為場內有其他曳引車要出來，我就停住在那邊等，等到場內
    的車出來，我再進場，當時我要進場時，有看見後車開動，但進場後就未看到他
    車跟進來。我在停車之前，後車跟著我，我停車他也跟著停」「（你停車後等多
    久？）約一分鐘。」「我當時是停在貨櫃場入口處，車身是斜的。被告車子也未
    占到路中間。也未聽到碰撞聲」（見系爭刑事案件三二九四號偵查卷八十九年九
    月二十七日訊問筆錄、三二號偵續卷第二一頁反面）；證人即貨櫃場警衛林忠立
    於系爭刑事案件審理時證述：「（編號一一八板車停車時間多久？）約一分鐘」
    「（有無聽到煞車聲？）無」「（一一八號板車停車，被告所駕板車有無緊跟在
    後停車？）有。」「（案發當時是否一一八號板車及被告所駕板車停車當時，被
    害人機車即撞上來？還是二部車停了約一分鐘起步時，被害人機車才撞上來？）
    應該是停車後再起步時發生車禍的。」（見系爭刑事案件一審卷第二十六頁、第
    二十七頁），足見本件事故係在被告甲○○等待其他車輛出場約一分鐘許，欲跟
    隨證人邱雲和所駕車輛前行至貨櫃場時所發生，並非被告甲○○突然靠右停車之
    一剎那所發生，是原告主張係被告甲○○車輛未預先靠右側行駛，並突然靠右停
    車致發生本件車禍，已不足採。再參以證人林忠立所證述：車禍發生時被告甲○
    ○車輛並無突然插入的情形等語（見系爭刑事案件一審卷第二五頁反面），益見
    原告主張係被告甲○○未預先靠右側行駛，突自中（內）側車道斜插搶道致蔡紫
    芸所騎乘之機車閃避不及而撞上，顯與事實不符，不足採信。
  (二)本件事故發生地點之道路型態為雙向三線車道、路寬計約十二公尺之混合車道，
    除內線車道有線段區隔外，並無慢車道或機車道之分，而肇事地點後方約一百公
    尺為支道（本件事故發生時係封閉使用），其前右即為東亞貨櫃場，被告甲○○
    所駕駛之半聯結車距該貨櫃場出入口約十五公尺，該車右側前後輪距路緣為二．
    一五公尺、三．八五公尺，左側前後輪距離內側車道標線為六．四五公尺、五．
    五公尺，而死者機車之車寬僅○．六公尺，有系爭刑事案件相驗卷附警繪道路交
    通事故調查報告表及原告所提現場照片在卷可稽，並經本院履勘現場，製有勘驗
    筆錄一紙附卷可按。顯見被告甲○○駕駛之半聯結車停車位置左右兩側均甚寬，
    並無佔用車道阻礙死者車輛通行之情形。又所謂「臨時停車」，係指車輛因上、
    下人、客，裝卸物品，其引擎未熄火，停止時間未滿三分鐘，保持立即行駛之狀
    態；「停車」則指車輛停放於道路兩側或停車場所，而不立即行駛者；此觀道路
    交通管理處罰條例第三條第九款、第十款規定至明。而本件案發當時，被告甲○
    ○車輛引擎未熄火，人仍在駕駛座上，更無臨時上、下人客，裝卸物品等情，為
    兩造所不爭，可見被告甲○○當時尚處於使用道路狀態中，並無臨時停車情形，
    故原告主張被告甲○○未緊靠道路右側臨時停車，阻礙死車車輛之通行，致生本
    件車禍，並不足採。再依現場道路情形以觀，因事故地點後方約一百公尺支道當
    時係處於封閉使用，故車輛必須朝東北方向之角度前行始得以順行進入貨櫃場，
    是被告甲○○車輛順行至貨櫃場前，因見前方車輛停止而斜停其後，乃一般正常
    駕駛欲進入貨櫃場遇見相同情形所發生之必然結果，自難認被告甲○○未緊靠右
    側停車，有違善良管理人之注意義務。且依被告甲○○駕駛車輛當時順行斜停之
    位置、被告甲○○駕駛半聯結車之車身長度為一二．四公尺、車寬二．四公尺（
    參見相驗卷附道路交通事故調查報告表）及當時尚有一半聯車在前方等情形，如
    欲緊靠右側停車，勢必佔用更大之空間及角度始能達成，依當時僅係等待車輛出
    場即欲前行進入貨櫃場之情形觀之，被告甲○○若將車輛移置靠右，所造成之危
    險性將更大於停留於原地，故被告甲○○於待停期間未將車輛移置靠右，依當時
    客觀情形，難認違反善良管理人之注意義務。而本件死者機車車頭正面全毀，卡
    在空板架後方，有被告提出之照片在卷可稽，顯示死者機車正面追撞前車，茍其
    能保持適當安全距離並注意車前狀況，當可避免悲劇之發生。
  (三)又被告甲○○駕車係待停準備右轉進入貨櫃場，非臨車停車，業如前述，而本件
    車禍事件於系爭刑事案件偵查中經送請台灣省基宜區車輛行車事故鑑定委員會鑑
    定結果，為：「一蔡紫芸駕駛輕機車未注意車前狀況，致追撞同向在前臨停待起
    步右轉莊車，為肇事原因。二甲○○駕駛半聯結車無肇事因素」，再送請台灣省
    車輛行車事故覆議鑑定委員會鑑定結果，為：「：：：肇事時莊車如屬待停準備
    右轉進公司時被蔡車追撞，則照原鑑定意見」，亦為同一認定，有該二委員會鑑
    定意見書、函附於系爭刑事案件偵查卷可稽，更足認本件車禍係蔡紫芸駕駛機車
    未注意車前狀況，致追撞被告甲○○駕駛半聯結車所致，並非原告所指係被告甲
    ○○未事先預作入場前之將車靠右行駛，又未將所駕駛之聯結車緊靠道路右側停
    車，致蔡紫芸騎乘機車未能順利閃避撞上，始發生本件事故。
  (四)再依證人即至現場測繪現場圖之警員劉明宗證述：當時有測試板架車燈，都是正
    常等語（見同上相驗卷八十九年八月九日筆錄），並參以證人邱雲和證述：救護
    車來時，其有注意到被告甲○○車後有燈亮著，且其等所駕駛之車輛全是公司的
    車子，所有的車子停止時警示燈會在板架兩邊閃燈等語（見系爭刑事案件三二九
    四偵查卷八十九年九月二十七日訊問筆錄），則被告甲○○欲待停準備右轉，已
    然顯示燈號，且其停車之位置亦未阻礙後方車輛之通行，復依當時情形未緊靠右
    側停車，亦未違反善良管理人之注意義務，又無其他違規駕駛之情形，則其正常
    駕駛，就自後追撞之死者蔡紫芸機車，實無預見防範及注意之可能，依前揭說明
    ，被告甲○○對本件侵權行為之發生自無過失，原告既未能再就被告甲○○有何
    故意或過失負舉證之責，其主張被告甲○○應負過失侵權行為責任，即屬無據。
五、又按民法第一百八十八條所定僱用人之連帶賠償責任，以受僱人因執行職務不法
    侵害他人之權利者為限，始有其適用。本件受僱人即被告甲○○對本件車禍並無
    過失，亦即其並未不法侵害原告之權利，業已認定如前述，則原告據以訴請被告
    東亞公司與被告甲○○負連帶賠償責任，亦屬無據。至東亞公司是否有義務於貨
    櫃場出入口設置人員指揮交通或於新台五線上張貼警告標誌提醒車輛注意貨櫃車
    之出入以防止事故發生，致有獨立的侵權行為責任，因不在本件附帶民事訴訟請
    求之範圍內，本院爰不予審究，附此敘明。
六、綜上所述，原告依侵權行為之法律關係，請求被告連帶給付原告四百六十七萬四
    千九百四十三元，及自起訴狀繕本送達翌日起至清償日止，按週年利率百分之五
    計算之利息，為無理由，應予駁回。又原告之訴既經駁回，其假執行之聲請已失
    所依附，應併予駁回。
七、據上論結：本件原告之訴為無理由，依民事訴訟法第七十八條，判決如主文。
中      華      民      國    九十二    年      六      月    二十      日
~B臺灣基隆地法院民事庭
~B審判長法      官  李木貴
~B      法      官  陳湘琳
~B      法      官  王美婷
右為正本係照原本作成
如對本判決上訴，須於判決送達後廿日內向本院提出上訴狀
中      華      民      國    九十二    年      六      月      二十    日
~B      書  記  官  周梅貞


司法院資訊處製作；財團法人民間司法改革基金會備份。
